ACORDAO-COMPLETO-2585791

ACÓRDÃO 3577/2023 ATA 13/2023 - PRIMEIRA CÂMARA

VISTO, relatado e discutido este processo, que cuida de atos de concessão de aposentadoria emitidos pela Universidade Federal do Recôncavo da Bahia em favor de Júlio César Fialho do Nascimento, Ricardo Duarte Abreu, Vera Lúcia Lumiko Furuhata e Ruth Exalta da Silva,
ACORDAM os ministros do Tribunal de Contas da União, reunidos em sessão da Primeira Câmara, nos termos dos arts. 71, inciso III, da Constituição Federal, 1º, inciso V, 39, inciso II, da Lei 8.443/1992, 260, §1º, e 262, caput e §2º, do RITCU, e ante as razões expostas pelo relator, em:
9.1. considerar legais os atos de concessão de aposentadoria a Júlio César Fialho do Nascimento, Ricardo Duarte Abreu, Vera Lúcia Lumiko Furuhata, concedendo-lhes registro;
9.2. considerar ilegal o ato de concessão de aposentadoria a Ruth Exalta da Silva, recusando-lhe registro; 
9.3. dispensar a devolução dos valores indevidamente recebidos até a data da ciência do presente acórdão pela Universidade Federal do Recôncavo da Bahia, com base no Enunciado 106 da Súmula da Jurisprudência do TCU;
9.4. determinar à Universidade Federal do Recôncavo da Bahia que: 
9.4.1. faça cessar os pagamentos decorrentes do ato impugnado, comunicando ao TCU, no prazo de 15 (quinze) dias, as providências adotadas;
9.4.2. emita novo ato de aposentadoria, livre das irregularidades apontadas, submetendo-o a esta Corte, no prazo de 30 (trinta) dias;
9.4.3. informe à interessada que, em caso de não provimento de recurso eventualmente interposto, deverão ser repostos os valores recebidos após a ciência deste acórdão pelo órgão de origem;
9.4.4. comunique imediatamente à interessada o teor da presente deliberação, encaminhando ao TCU, no prazo de 30 (trinta) dias, comprovante da respectiva data de ciência.

Atos de aposentadoria emitidos na Universidade Federal do Recôncavo da Bahia e enviados ao TCU para fins de análise e julgamento.

Primeira Câmara

Universidade Federal do Recôncavo da Bahia.

3. Interessados: Júlio César Fialho do Nascimento (XXX.108.605-XX); Ricardo Duarte Abreu (XXX.889.936-XX); Ruth Exalta da Silva (XXX.134.785-XX); Vera Lúcia Lumiko Furuhata (XXX.752.289-XX).

13.1. Ministros presentes: Walton Alencar Rodrigues (Presidente), Benjamin Zymler, Jorge Oliveira e Jhonatan de Jesus (Relator).
13.2. Ministro-Substituto presente: Weder de Oliveira.

JHONATAN DE JESUS

Transcrevo a seguir, com ajustes de forma pertinentes, a instrução elaborada na então Secretaria de Fiscalização de Integridade de Atos e Pagamentos de Pessoal e de Benefícios Sociais, atual Unidade de Auditoria Especializada em Pessoal, manifestação a que o representante do Ministério Público especializado junto ao TCU anuiu (peças 30 e 32) :
"INTRODUÇÃO
1.	Trata-se de atos de concessão inicial de aposentadoria de Júlio Cesar Fialho do Nascimento, Ricardo Duarte Abreu, Vera Lúcia Lumiko Furuhata e Ruth Exalta da Silva, ex-servidores da Universidade Federal do Recôncavo da Bahia (peças 2 a 5) .
2.	Os atos foram submetidos, para fim de registro, à apreciação do Tribunal de Contas da União (TCU) , de acordo com o art. 71, inciso III, da Constituição Federal. Os atos foram cadastrados e disponibilizados ao TCU por intermédio do Sistema e-Pessoal, na forma do art. 2º e 4º da Instrução Normativa TCU 78/2018.
HISTÓRICO
3.	Esta Corte de Contas, por meio do Acórdão 10982/2020-TCU-Primeira Câmara, de relatoria do Ministro Bruno Dantas, apreciou pela legalidade o ato de aposentadoria de Ricardo Duarte Abreu, e, em relação aos demais atos de aposentadoria, determinou a realização de diligência, conforme sugerido pelo Ministério Público junto ao TCU (peça 10) .
4.	Em seu Parecer, o Ministério Público de Contas da União opinou pela realização de diligência para que a Unidade Jurisdicionada encaminhasse as memórias de cálculo das médias das remunerações de contribuição, bem como cópias dos mapas de tempo de contribuição dos interessados dos atos de peças 2, 4 e 5, a fim de verificar a adequação dos cálculos dos proventos à legislação de regência e ao disposto no Acórdão 1176/2015-TCU-Plenário, Ministro-Relator André Luís de Carvalho, o qual fixou critérios e procedimentos para o cálculo dos proventos de aposentadoria pela média das maiores remunerações (peça 9) .
5.	A Unidade Jurisdicionada foi diligenciada, por meio do ofício 60061/2020-TCU/Seproc, de 2/11/2020 (peças 11 e 12) . Em resposta à diligência, a Unidade Jurisdicionada encaminhou os documentos anexados à peça 13.  
EXAME TÉCNICO
a) ato de concessão inicial de Júlio César Fialho do Nascimento
6.	O servidor Júlio Cesar do Nascimento aposentou-se por invalidez, em 23/5/2014, no cargo de professor, com proventos proporcionais, calculados pela média das remunerações, com base no artigo 40, § 1º, inciso I, da Constituição Federal/1988 com redação dada pela Emenda Constitucional 41/2003, c/c MP 167/2004 (convertida na Lei 10.887/2004) (peça 2) .
7.	Nos termos do art. 1º da Lei 10.887/2004, os proventos da espécie devem corresponder à média aritmética simples das 80% maiores remunerações, utilizadas como base para as contribuições do servidor aos regimes de previdência a que esteve vinculada:
'Art. 1º No cálculo dos proventos de aposentadoria dos servidores titulares de cargo efetivo de qualquer dos Poderes da União, dos Estados, do Distrito Federal e dos Municípios, incluídas suas autarquias e fundações, previsto no § 3º do art. 40 da Constituição Federal e no art. 2º da Emenda Constitucional nº 41, de 19 de dezembro de 2003, será considerada a média aritmética simples das maiores remunerações, utilizadas como base para as contribuições do servidor aos regimes de previdência a que esteve vinculado, correspondentes a 80% (oitenta por cento) de todo o período contributivo desde a competência julho de 1994 ou desde a do início da contribuição, se posterior àquela competência.'
8.	Esta Corte de Contas, por meio do Acórdão 1176/2015-TCU-Plenário, Ministro-Relator André Luís de Carvalho, ao apreciar Representação da Sefip, fixou os seguintes critérios e procedimentos para o cálculo dos proventos de aposentadoria pela média das maiores remunerações:
	'9.2.1. no cálculo dos proventos de aposentadoria pela média das maiores remunerações, compute as seguintes parcelas: 
	9.2.1.1. as remunerações utilizadas como base para as contribuições do servidor aos regimes de previdência a que esteve vinculado, correspondentes a 80% (oitenta por cento) de todo o período contributivo desde a competência de julho de 1994 ou desde a do início da contribuição, se posterior àquela competência (art. 1º da Lei nº 10.887, de 2004) ; 
	9.2.1.2. a remuneração do servidor no cargo efetivo nas competências a partir de julho de 1994 em que não tenha havido contribuição para regime próprio (art. 1º, § 2º, da Lei nº 10.887, de 2004) ;
	9.2.2. no cálculo dos proventos de aposentadoria pela média das maiores remunerações, compute: as parcelas remuneratórias percebidas em decorrência de local de trabalho ou do exercício de cargo em comissão ou de função de confiança, para efeito de cálculo do benefício a ser concedido com fundamento no art. 40 da Constituição Federal e art. 2º da Emenda Constitucional nº 41, de 19 de dezembro de 2003, respeitada, em qualquer hipótese, a limitação estabelecida no § 2º, do art. 40, da Constituição Federal, desde que o servidor opte por incluí-las na sua base de contribuição (art. 4º, § 2º, da Lei nº 10.887, de 2004, com nova redação dada pela Lei nº 12.688, de 18 de julho de 2012; (...) '
9.	Conforme constou no ato de aposentadoria, o servidor averbou apenas o tempo de serviço exercido no órgão, possuindo 4 anos, 9 meses e 28 dias de tempo total de contribuição (peça 13, p. 2-3) . Segundo a Unidade Jurisdicionada, o valor de partida da média das remunerações em maio/2014 foi de R$ 903,91 (peça 13, p. 4) .
10.	Com base na planilha de atualização da média até dezembro/2020 e respectivo contracheque, observa-se que os proventos do inativo estão corretamente atualizados (peças 16 e 17) .
11.	A Portaria SEPRT/ME, de 12/1/2021, estipulou para 2021 o índice de reajuste em 5,45%. Assim, o interessado em fevereiro/2021 recebe o valor de R$ 1.285,72, não havendo irregularidade no cálculo dos proventos (peça 18) . Diante do exposto, entende-se que o ato em exame pode ser apreciado pela legalidade.
b) ato de concessão inicial de Vera Lúcia Lumiko Furuhata
12.	A servidora Vera Lúcia Lumiko Furuhata aposentou-se por invalidez, em 36/4/2015, no cargo de professora, com proventos proporcionais, calculados pela média das remunerações, com base no artigo 40, § 1º, inciso I, da Constituição Federal/1988 com redação dada pela Emenda Constitucional 41/2003, c/c MP 167/2004 (convertida na Lei 10.887/2004) (peça 4) .
13.	Conforme constou no ato de aposentadoria, a servidora averbou apenas o tempo de serviço exercido no órgão, possuindo 6 anos, 7 meses e 18 dias de tempo total de contribuição (peça 13, p. 5-6) .
14.	Segundo a Unidade Jurisdicionada, o valor de partida da média das remunerações em abril/2015 foi de R$ 1.521,75 (peça 13, p. 7) .
15.	Com base na planilha de atualização da média até dezembro/2020 e contracheques da inativa (dez/2020 e fev/2021) , observa-se que os proventos da interessada foram corretamente atualizados (peças 19 a 21) . Diante do exposto, entende-se que o ato em exame pode ser apreciado pela legalidade.
c) ato de concessão inicial de Ruth Exalta da Silva
16.	A servidora Ruth Exalta da Silva aposentou-se, em 19/12/2018, no cargo de auxiliar de enfermagem, com proventos proporcionais, calculados pela média das remunerações, com base no artigo 40, § 1º, inciso III, alínea 'b' (redação dada pelas Emendas Constitucionais 20/1998 e 41/2003) , c/c MP 167/2004 (convertida na Lei 10.887/2004) (peça 5) .
17.	Conforme constou no ato de aposentadoria, a servidora averbou apenas o tempo de serviço exercido no órgão, possuindo 26 anos, 11 meses e 28 dias de tempo total de contribuição (peça 13, p. 8-9) .
18.	Segundo a Unidade Jurisdicionada, o valor de partida da média das remunerações em abril/2015 foi de R$ 5.254,54 (peça 13, p. 10) .
19.	Com base na planilha de atualização da média até dezembro/2020 (peça 22) , a interessada deveria receber em dezembro/2020 o valor de R$ 5.349,65, e, em fevereiro/2021, o valor de R$ 5.641,20. No entanto, com base nos contracheques de dezembro/2020 e fevereiro/2021, verifica-se que a inativa recebeu os proventos em valores maior que o devido (peças 23 e 24) .
20.	Diante do exposto, está ilegal o ato de aposentadoria da Sra. Ruth Exalta da Silva. Ressalta-se que o ato de aposentadoria em exame deu entrada no TCU em 20/7/2020, ou seja, há menos de cinco anos, não sendo aplicável, portanto, o procedimento de contraditório e ampla defesa determinado pelo Acórdão 587/2011-TCU-Plenário, Ministro-Relator Valmir Campelo.
CONCLUSÃO
21.	Em razão do exposto e tendo em vista as análises realizadas nos atos de concessão inicial de aposentadoria Júlio Cesar Fialho do Nascimento e Vera Lúcia Lumiko Furuhata, esta Unidade Técnica considera que os atos em tela podem receber a chancela de legalidade e o registro por esta Egrégia Corte.
22.	Diante do exposto e tendo em vista a análise realizada no ato de concessão inicial de aposentadoria de Ruth Exalta da Silva, esta Unidade Técnica considera que o ato em tela está ilegal, uma vez que não houve a atualização correta do valor dos proventos calculados pela média das remunerações. 
23.	Registre-se que a análise deste processo levou em conta os dispositivos da Resolução TCU 315/2020.
PROPOSTA DE ENCAMINHAMENTO
24.	Ante o exposto, conforme o preceituado no artigo 71, inciso III, da Constituição Federal de 1.988; c/c os artigos. 1º, inciso V, e 39, inciso II, da Lei nº 8.443/1992, c/c os artigos 1º, inciso VIII, 260, §§ 1º e 2º, do Regimento Interno/TCU, e tomando por base as informações prestadas pelo órgão de controle interno e as verificações feitas pela unidade técnica, na forma prevista no artigo 260, caput, do referido Regimento, propõe-se: 
a) considerar legais e conceder o registro dos atos de concessão inicial de aposentadoria de Júlio César Fialho do Nascimento (CPF XXX.108.605-XX) e Vera Lúcia Lumiko Furuhata (CPF XXX.752.289-XX) ;
b) considerar ilegal e negar o registro do ato de concessão inicial de aposentadoria de Ruth Exalta da Silva (CPF XXX.134.785-XX) ;
c) dispensar o ressarcimento das quantias indevidamente recebidas de boa-fé, nos termos da Súmula TCU n 106;
d) determinar à Universidade Federal do Recôncavo da Bahia, com fundamento no inciso I do art. 4º da Resolução TCU 315/2020, que adote medidas para:
	d.1) no prazo de quinze dias, fazer cessar os pagamentos decorrentes do ato impugnado por esta Corte de Contas, sob pena de responsabilidade solidária da autoridade administrativa omissa, nos termos dos arts. 262, caput, do RI/TCU, e 8º, caput, da Resolução TCU 206/2007;
	d.2) no prazo de trinta dias, emita novo ato, livre da irregularidade apontada, e o submeta ao TCU pelo Sistema e-Pessoal, nos termos dos arts. 262, § 2º, do Regimento Interno desta Corte e 19, § 3º, da Instrução Normativa TCU 78/2008;
	d.3) dê ciência, no prazo de 15 (quinze) dias, do inteiro teor desta deliberação à interessada, alertando-a de que o efeito suspensivo proveniente da interposição de eventuais recursos junto ao TCU não a exime da devolução dos valores percebidos indevidamente após a respectiva notificação, caso esses não sejam providos; e
	d.4) encaminhar ao Tribunal, no prazo de 30 (trinta) dias contados da ciência da decisão, documento apto a comprovar que a interessada tomou conhecimento do acórdão."
É o relatório.

não há.

Procurador Rodrigo Medeiros de Lima.

PESSOAL. APOSENTADORIA. DILIGÊNCIA. NÃO COMPROVAÇÃO DE CÁLCULO DOS PROVENTOS COM BASE NA MÉDIA DAS REMUNERAÇÕES DE CONTRIBUIÇÃO. PROVENTOS DEFERIDOS COM VALORES IDÊNTICOS AOS DA ÚLTIMA REMUNERAÇÃO DO SERVIDOR. LEGALIDADE DE ALGUNS ATOS. CONCESSÃO DE REGISTRO. ILEGALIDADE DE UM ATO. NEGATIVA DE REGISTRO. DETERMINAÇÕES.

APOSENTADORIA (APOS)

Unidade de Auditoria Especializada em Pessoal (AudPessoal).

Trata-se do exame de atos de concessão de aposentadoria emitidos pela Universidade Federal do Recôncavo da Bahia em favor de Júlio César Fialho do Nascimento, Ricardo Duarte Abreu, Vera Lúcia Lumiko Furuhata e Ruth Exalta da Silva.
2.	A unidade técnica e o representante do parquet opinam pela legalidade dos atos, excetuado o de Ruth Exalta da Silva, por considerarem irregulares os proventos proporcionais, calculados pela média das remunerações, com base no artigo 40, § 1º, inciso III, alínea "b" (redação dada pelas Emendas Constitucionais 20/1998 e 41/2003) c/c a MP 167/2004 (convertida na Lei 10.887/2004) .
3.	Manifesto concordância ao encaminhamento proposto, incorporando como minhas razões de decidir os fundamentos expendidos na instrução reproduzida no relatório precedente, sem prejuízo de algumas considerações adicionais.
4.	Inicialmente observo que esta Corte prolatou o Acórdão 1176/2015-TCU-Plenário, relator Ministro-Substituo André Luís de Carvalho, fixando os seguintes critérios para cálculo dos proventos de aposentadoria pela média das maiores remunerações (destaque acrescido) :
"9.2.1. no cálculo dos proventos de aposentadoria pela média das maiores remunerações, compute as seguintes parcelas: 
9.2.1.1. as remunerações utilizadas como base para as contribuições do servidor aos regimes de previdência a que esteve vinculado, correspondentes a 80% (oitenta por cento) de todo o período contributivo desde a competência de julho de 1994 ou desde a do início da contribuição, se posterior àquela competência (art. 1º da Lei nº 10.887, de 2004) ; 
9.2.1.2. a remuneração do servidor no cargo efetivo nas competências a partir de julho de 1994 em que não tenha havido contribuição para regime próprio (art. 1º, § 2º, da Lei nº 10.887, de 2004) ;
9.2.2. no cálculo dos proventos de aposentadoria pela média das maiores remunerações, compute: as parcelas remuneratórias percebidas em decorrência de local de trabalho ou do exercício de cargo em comissão ou de função de confiança, para efeito de cálculo do benefício a ser concedido com fundamento no art. 40 da Constituição Federal e art. 2º da Emenda Constitucional nº 41, de 19 de dezembro de 2003, respeitada, em qualquer hipótese, a limitação estabelecida no § 2º, do art. 40, da Constituição Federal, desde que o servidor opte por incluí-las na sua base de contribuição (art. 4º, § 2º, da Lei nº 10.887, de 2004, com nova redação dada pela Lei nº 12.688, de 18 de julho de 2012; (...) "
5.	Portanto, resumidamente, os proventos devem corresponder à média aritmética simples das maiores remunerações utilizadas como base para as contribuições do servidor aos regimes de previdência a que esteve vinculado, correspondentes a 80% de todo o período contributivo desde a competência de julho de 1994 ou desde a do início da contribuição, se posterior àquela competência, nos termos do art. 1º da Lei 10.887/2004.
6.	Seguindo essa orientação, verifico que o ato de concessão de aposentadoria a Ruth Exalta da Silva (peça 5) não teve os proventos calculados segundo o referido decisum paradigma, conforme diligência efetuada junto ao órgão de origem e pesquisa efetuada pela unidade instrutora.
7.	Afinal, com base na planilha de atualização da média de salários até dezembro/2020 (peça 22) , a interessada deveria receber, em dezembro/2020, o valor de R$ 5.349,65 e, em fevereiro/2021, o montante de R$ 5.641,20. Porém, nos contracheques daqueles meses, verifica-se que a inativa recebeu os proventos em valores maiores que o devido (peças 23 e 24) .
8.	Por fim, esclareço que o ato considerado ilegal foi enviado a esta Corte há menos de 5  anos (20/7/2020) , podendo ser apreciado sem realização de prévia oitiva da interessada, nos termos do Acórdão 587/2011-TCU-Plenário, não sendo o caso, também, de concessão de registro tácito, em conformidade com a decisão do Supremo Tribunal Federal no RE 636.553.
	Em face do exposto, VOTO para que o Tribunal adote a minuta de acórdão que submeto à apreciação deste Colegiado.
TCU, Sala das Sessões, em 9 de maio de 2023.
Ministro JHONATAN DE JESUS 
Relator